ACORDAO-COMPLETO-2538150

ACÓRDÃO 3189/2022 ATA 18/2022 - PRIMEIRA CÂMARA

VISTOS, relatados e discutidos estes autos de tomada de contas especial instaurada em desfavor do estabelecimento comercial Drogaria Alto Paranaíba Ltda. solidariamente com o Sr. Luiz Fernando Mendonça Lagares, com o Sr. Gaspar Moreira Lagares e com a Sra. Maria das Graças de Mendonça Lagares, na qualidade de administradores da empresa, em razão da aplicação irregular dos recursos do Sistema Único de Saúde (SUS) no âmbito do Programa Farmácia Popular do Brasil - Aqui Tem Farmácia Popular (PFPB) ;
ACORDAM os ministros do Tribunal de Contas da União, reunidos em sessão da 1ª Câmara, diante das razões expostas pelo relator, em: 
9.1. excluir da relação processual o Sr. Gaspar Moreira Lagares (151.936.32653) ;
9.2. julgar irregulares as contas do estabelecimento comercial Drogaria Alto Paranaíba Ltda. (19.327.725/0001-17) , do Sr. Luiz Fernando Mendonça Lagares (XXX.593.586-XX) e da Sra. Maria das Graças de Mendonça Lagares (XXX.473.526-XX) , na qualidade de administradores da empresa, com fundamento nos arts. 1º, inciso I e 16, inciso III, alíneas "b" e "c", da Lei 8.443/1992, c/c com os arts. 1º, inciso I e 209, incisos II e III, do RI/TCU;
9.3. condenar, solidariamente, os responsáveis acima mencionados, com fundamento no art. 19, caput, da Lei 8.443/1992, c/c o art. 210 do RI/TCU, ao pagamento das quantias a seguir especificadas, com a fixação do prazo de 15 (quinze) dias, a contar da notificação, para comprovar, perante o Tribunal, em respeito ao art. 23, inciso III, alínea "a" da Lei 8.443/1992, c/c art. 214, inciso III, alínea "a", do RI/TCU, o recolhimento da dívida aos cofres do Fundo Nacional de Saúde, atualizada monetariamente e acrescida dos juros de mora, calculados a partir das datas discriminadas, até a data do recolhimento, na forma prevista na legislação em vigor, com o abatimento de valores acaso já satisfeitos, nos termos da legislação vigente:
9.3.1. responsáveis solidários - Drogaria Alto Paranaíba Ltda. e Luiz Fernando Mendonça Lagares:
	DATA DA OCORRÊNCIA
	VALOR ORIGINAL
 (R$) 
	D/C

	14/03/2012
	16,80
	D

	14/03/2012
	26,73
	D

	14/03/2012
	6.712,78
	D

	27/03/2012
	5.496,74
	D

	27/03/2012
	19,20
	D

	27/03/2012
	16,80
	D

	27/04/2012
	31,53
	D

	27/04/2012
	16,80
	D

	27/04/2012
	2.718,42
	D

	12/06/2012
	1.704,30
	D

	12/06/2012
	23,40
	D

	12/06/2012
	26,40
	D

	12/06/2012
	16,80
	D

	14/06/2012
	53,46
	D

	14/06/2012
	587,88
	D

	27/07/2012
	3.694,20
	D

	27/07/2012
	152,85
	D

	27/07/2012
	80,19
	D

	27/07/2012
	715,68
	D

	27/07/2012
	16,80
	D

	23/08/2012
	613,44
	D

	23/08/2012
	61,20
	D

	23/08/2012
	3.139,50
	D

	23/08/2012
	26,73
	D

	10/09/2012
	53,46
	D

	10/09/2012
	4,80
	D

	10/09/2012
	511,20
	D

	10/09/2012
	3.291,60
	D

	08/10/2012
	34,80
	D

	08/10/2012
	2.457,00
	D

	08/10/2012
	557,21
	D

	08/10/2012
	26,73
	D

	08/10/2012
	4,80
	D

	08/11/2012
	500,98
	D

	08/11/2012
	38,40
	D

	08/11/2012
	53,46
	D

	08/11/2012
	1.111,50
	D

	18/12/2012
	80,19
	D

	18/12/2012
	647,40
	D

	18/12/2012
	11,70
	D

	18/12/2012
	171,45
	D

	18/12/2012
	475,42
	D

	30/12/2012
	26,73
	D

	30/12/2012
	511,20
	D

	30/12/2012
	85,80
	D

	19/02/2013
	582,77
	D

	07/03/2013
	1.972,20
	D

	14/03/2013
	613,44
	D

	14/03/2013
	4.246,35
	D

	08/04/2013
	4.471,15
	D

	16/04/2013
	572,54
	D

	31/05/2013
	2.780,25
	D

	31/05/2013
	485,64
	D

	04/06/2013
	3.613,35
	D

	04/06/2013
	685,01
	D

	01/07/2013
	357,84
	D

	01/07/2013
	26,73
	D

	02/07/2013
	1.489,50
	D

	29/07/2013
	511,20
	D

	29/07/2013
	1.818,90
	D

	29/07/2013
	148,05
	D

	29/07/2013
	26,73
	D

	30/08/2013
	2.489,70
	D

	30/08/2013
	546,98
	D

	30/08/2013
	26,73
	D

	01/10/2013
	2.773,05
	D

	02/10/2013
	26,73
	D

	02/10/2013
	419,18
	D

	12/11/2013
	577,66
	D

	12/11/2013
	26,73
	D

	12/11/2013
	3.063,90
	D

	06/12/2013
	121,50
	D

	06/12/2013
	26,73
	D

	06/12/2013
	4.026,60
	D

	06/12/2013
	424,30
	D

	30/12/2013
	454,97
	D

	30/12/2013
	2.426,70
	D

	07/02/2014
	2.011,35
	D

	28/02/2014
	13,77
	D

	28/02/2014
	511,20
	D

	28/02/2014
	2.256,30
	D

	28/02/2014
	485,64
	D

	16/04/2014
	1.911,36
	D

	16/04/2014
	26,73
	D

	16/04/2014
	587,88
	D

	12/05/2014
	434,52
	D

	12/05/2014
	26,73
	D

	12/05/2014
	5.529,00
	D

	30/05/2014
	30,00
	D

	30/05/2014
	357,84
	D

	30/05/2014
	7.917,45
	D

	30/05/2014
	26,73
	D

	07/07/2014
	4.291,95
	D

	08/07/2014
	460,08
	D

	08/07/2014
	26,73
	D

	31/07/2014
	2.872,95
	D

	01/08/2014
	26,73
	D

	01/08/2014
	554,17
	D

	01/09/2014
	109,65
	D

	01/09/2014
	3.906,45
	D

	09/09/2014
	342,50
	D

	09/09/2014
	26,73
	D

	01/10/2014
	2.881,65
	D

	02/10/2014
	357,84
	D

	02/10/2014
	26,73
	D

	03/11/2014
	408,96
	D

	03/11/2014
	26,73
	D

	03/11/2014
	3.588,30
	D

	28/11/2014
	13,77
	D

	28/11/2014
	332,28
	D

	01/12/2014
	3.941,55
	D

9.3.2. responsáveis solidários - Drogaria Alto Paranaíba Ltda. e Maria das Graças de Mendonça Lagares:
	DATA DA OCORRÊNCIA
	VALOR ORIGINAL
 (R$) 
	D/C

	14/01/2015
	1.654,80
	D

	14/01/2015
	318,92
	D

	09/02/2015
	2.219,85
	D

	09/02/2015
	121,50
	D

	10/02/2015
	959,76
	D

	10/02/2015
	26,73
	D

	03/03/2015
	2.184,90
	D

	03/03/2015
	383,40
	D

	03/03/2015
	26,73
	D

	03/03/2015
	84,15
	D

	03/03/2015
	5,70
	D

	02/04/2015
	2.738,70
	D

	02/04/2015
	26,73
	D

	02/04/2015
	26,73
	D

	02/04/2015
	84,15
	D

	02/04/2015
	13,77
	D

	02/04/2015
	408,96
	D

	05/05/2015
	1.603,80
	D

	05/05/2015
	26,73
	D

	05/05/2015
	79,35
	D

	05/05/2015
	357,84
	D

	12/06/2015
	71,55
	D

	12/06/2015
	1.686,30
	D

	12/06/2015
	101,10
	D

	15/06/2015
	465,19
	D

	15/06/2015
	26,73
	D

	15/06/2015
	13,77
	D

	03/07/2015
	2.316,00
	D

	06/07/2015
	511,20
	D

	05/08/2015
	2.779,80
	D

	06/08/2015
	511,20
	D

	31/08/2015
	1.405,80
	D

	31/08/2015
	13,77
	D

	31/08/2015
	301,61
	D

	14/10/2015
	1.120,35
	D

	14/10/2015
	332,28
	D

	30/10/2015
	101,10
	D

	30/10/2015
	811,20
	D

	30/10/2015
	526,54
	D

	30/10/2015
	40,50
	D

	18/12/2015
	1.117,65
	D

	18/12/2015
	495,86
	D

	18/12/2015
	148,05
	D

	18/12/2015
	26,73
	D

	21/01/2016
	4.098,30
	D

	21/01/2016
	444,75
	D

	17/02/2016
	1.193,40
	D

	17/02/2016
	408,96
	D

	07/03/2016
	2.656,95
	D

	09/03/2016
	281,16
	D

	01/04/2016
	560,45
	D

	01/04/2016
	1.868,85
	D

9.4. aplicar aos responsáveis abaixo mencionados as multas a seguir especificadas, fundamentadas no art. 57 da Lei 8.443/1992, c/c o art. 267 do Regimento Interno, fixando-lhes o prazo de 15 (quinze) dias, a contar da notificação, para que comprovem, perante o Tribunal (art. 214, inciso III, alínea "a" do Regimento Interno) , o recolhimento da dívida aos cofres do Tesouro Nacional, atualizada monetariamente desde a data deste acórdão até a do efetivo recolhimento, se for paga após o vencimento, na forma da legislação em vigor:
9.4.1. estabelecimento comercial Drogaria Alto Paranaíba Ltda. (19.327.725/0001-17) , no valor de R$ 16.000,00 (dezesseis mil reais) ;
9.4.2. Sr. Luiz Fernando Mendonça Lagares (XXX.593.586-XX) , no valor de R$ 12.000,00 (doze mil reais) ; e
9.4.3. Sra. Maria das Graças de Mendonça Lagares (XXX.473.526-XX) , no valor de R$ 4.000,00 (quatro mil reais) ;
9.5. autorizar a cobrança judicial das dívidas, caso não atendidas as notificações, na forma do art. 28, inciso II, da Lei 8.443/1992;
9.6. autorizar, desde logo, caso solicitado e o processo não tenha sido remetido para cobrança judicial, o pagamento das dívidas em até 36 (trinta e seis) parcelas mensais e consecutivas, nos termos do art. 26 da Lei 8.443/1992, c/c o art. 217 do Regimento Interno/TCU, fixando-se o vencimento da primeira parcela em 15 (quinze) dias, a contar do recebimento da notificação, e o das demais a cada mês, devendo incidir sobre cada valor mensal os correspondentes acréscimos legais, na forma prevista na legislação em vigor, sem prejuízo de alertar os responsáveis de que a falta de comprovação do recolhimento de qualquer parcela implicará o vencimento antecipado do saldo devedor;
9.7. encaminhar cópia deste acórdão ao Procurador-Chefe da Procuradoria da República no Estado de Minas Gerais, nos termos do § 3º do art. 16 da Lei 8.443/1992, c/c o § 7º do art. 209 do Regimento Interno do TCU, para adoção das medidas que entender cabíveis, bem como ao Fundo Nacional de Saúde;
9.8. notificar os responsáveis.

Tomada de Contas Especial instaurada em razão da não comprovação da regular aplicação dos recursos repassados pela União no âmbito do Programa Farmácia Popular do Brasil.

Primeira Câmara

Fundo Nacional de Saúde - MS.

3. Interessados/Responsáveis:
3.1. Responsáveis: Drogaria Alto Paranaíba Ltda (19.327.725/0001-17); Gaspar Moreira Lagares (XXX.936.326-XX); Luiz Fernando Mendonca Lagares (XXX.593.586-XX); Maria das Graças de Mendonca Lagares (XXX.473.526-XX).

13.1. Ministros presentes: Walton Alencar Rodrigues (Presidente), Vital do Rêgo (Relator) e Jorge Oliveira.
13.2. Ministro-Substituto convocado: Augusto Sherman Cavalcanti.
13.3. Ministro-Substituto presente: Weder de Oliveira.

ACORDAO-COMPLETO-2555498

Acórdão de Relação 7438/2022 - Primeira Câmara

Acórdão de Relação

VITAL DO RÊGO

Adoto como relatório o pronunciamento da Secretaria de Controle Externo de Tomada de Contas Especial (peça 58) , que contou com a anuência do corpo diretivo daquela unidade (peças 59 e 60) e do representante do MPTCU (peça 61) , lavrada nos seguintes termos:
INTRODUÇÃO
	Cuidam os autos de Tomada de Contas Especial instaurada pelo Fundo Nacional de Saúde/Ministério da Saúde (FNS/MS) , em desfavor do estabelecimento comercial Drogaria Alto Paranaíba Ltda., solidariamente com o Sr. Luiz Fernando Mendonça Lagares, o Sr. Gaspar Moreira Lagares e a Sra. Maria das Graças de Mendonça Lagares, em razão da aplicação irregular de recursos do Sistema Único de Saúde (SUS) , no âmbito do Programa Farmácia Popular do Brasil - Aqui Tem Farmácia Popular (PFPB) , no período de 14/3/2012 a 1º/4/2016, o que teria ocasionado um prejuízo de R$ 164.674,04, em valores históricos, aos cofres do FNS.
HISTÓRICO
Programa Farmácia Popular do Brasil
O Programa Farmácia Popular do Brasil - PFPB foi criado pela Lei 10.858, de 13/4/2004, e regulamentado pelo Decreto 5.090, de 20/5/2004, com o objetivo de oferecer, à população, o acesso a medicamentos considerados essenciais, cumprindo, dessa forma, uma das principais diretrizes da Política Nacional de Assistência Farmacêutica.
O PFPB inicialmente funcionava por meio de parceria com governos estaduais, prefeituras municipais e instituições públicas, para o atendimento de projetos de implantação e manutenção de unidades próprias, sob a responsabilidade da Fundação Oswaldo Cruz (FIOCRUZ) .
Em 2006, por meio da Portaria 491, o Ministério da Saúde - MS expandiu o Programa para utilizar a rede já instalada do comércio varejista de produtos farmacêuticos, o qual recebeu o nome "Aqui Tem Farmácia Popular".
As farmácias e drogarias privadas que aderem ao programa fornecem aos cidadãos, de forma gratuita, medicamentos para o tratamento de hipertensão, diabetes e asma. Além destes, são disponibilizados, com até 90% de desconto, medicamentos para rinite, dislipidemia, doença de Parkinson, osteoporose, glaucoma, anticoncepcionais e fraldas geriátricas. Para cada venda realizada, o MS reembolsa o comerciante de acordo com a tabela de referência de preços de medicamentos elaborada e disponibilizada no seu sítio eletrônico: http://portalms.saude.gov.br/acoes-e-programas/farmacia-popular/legislacao.
Em 2017, a Comissão Intergestores Tripartite (CIT) decidiu extinguir a rede própria do programa, passando o "Aqui Tem Farmácia Popular" a ser o único meio de se obter medicamentos no âmbito do PFPB.
A adesão ao programa, pelos estabelecimentos da rede privada de comércio farmacêutico, faz-se pela entrega de determinados documentos, ao Ministério da Saúde, que, após verificar a sua regularidade, autoriza a dispensação de medicamentos subsidiados pelo Programa, fornecendo um login e uma senha de acesso ao sistema eletrônico de autorizações.
O cidadão que deseja adquirir medicamentos subsidiados pela União deve dirigir-se a uma farmácia ou drogaria credenciada, portando documento de identificação que contenha o CPF e receita médica.
Com a apresentação dos referidos documentos, o comerciante credenciado deve, no momento da transação, acessar o sistema eletrônico de autorização do Ministério da Saúde e inserir, dentre outros dados, o nome do paciente, o seu número de CPF, o nome do medicamento prescrito, a quantidade prescrita, o CRM do médico e a data de expedição da receita e o código de barras (EAN) do medicamento que será dispensado.
Após a inserção dos referidos dados no sistema informatizado, este calcula automaticamente o valor que será pago pelo Fundo Nacional da Saúde e o valor remanescente, que, se existir, deverá ser pago pelo cliente, no momento da compra. O registro das informações acima indicadas no sistema eletrônico e a geração da Autorização para Dispensação do Medicamento  ADM bastam para que, no mês seguinte, os valores das vendas de medicamentos subsidiados pela União sejam depositados na conta da empresa conveniada.
A participação no Programa Farmácia Popular do Brasil - PFPB se dá por meio de adesão, de forma que as farmácias e drogarias que pretendem participar devem atender aos critérios previstos nas Portarias que o regulamentam. A participação não constitui uma obrigatoriedade aos estabelecimentos farmacêuticos, mas sim uma manifestação de vontade, com celebração de convênio entre o estabelecimento e o Ministério da Saúde. As normas instituidoras do PFPB são de consulta pública e devem ser cumpridas pelos estabelecimentos que desejem dele participar, devendo, inclusive, atestar estar cientes de todo o conteúdo e exigências previstas, mediante apresentação de requerimento e assinatura de termo de adesão.
Para atestar a veracidade e legalidade das dispensações realizadas, a portaria que rege o Programa estabelece a obrigatoriedade de armazenar e manter, por um prazo de 5 (cinco anos) , as notas fiscais de aquisição dos medicamentos e/ou correlatos do Programa junto aos fornecedores, os cupons fiscais de venda, os cupons vinculados assinados pelos clientes e as respectivas receitas médicas. O descumprimento de qualquer das regras dispostas na Portaria e seus Anexos pelas farmácias e drogarias caracteriza prática de irregularidade no âmbito do PFPB.
Auditoria do Denasus e Instauração da TCE
A presente TCE originou-se de constatações do Departamento Nacional de Auditoria do SUS (Denasus) , em auditoria realizada entre 23/5/2016 e 14/10/2016, com a finalidade de avaliar a execução do Programa Farmácia Popular do Brasil junto ao estabelecimento comercial Drogaria Alto Paranaíba Ltda., abrangendo o período de março de 2012 a abril de 2016, com foco no cumprimento das normas estabelecidas pela Portaria GM/MS 184/2011, vigente de 3/2/2011 a 14/5/2012, pela Portaria GM/MS 971/2012, vigente de 15/5/2012 a 27/1/2016, e pela Portaria GM/MS 111/2016, vigente a partir de 28/1/2016, que dispõem sobre o Programa Farmácia Popular do Brasil.
De acordo com o Relatório de Auditoria 16598, do Denasus e seus anexos (peça 5-10) , foram constatadas irregularidades que representavam débito de R$ 164.674,04, em valores históricos.
Foram constatadas, no referido Relatório, as seguintes irregularidades:
2.1. Irregularidade nas dispensações e/ou na documentação comprobatória de dispensações de medicamentos do Programa Farmácia Popular do Brasil, caracterizada por:
registro de dispensação de medicamentos sem notas fiscais que comprovem a aquisição, contrariando o disposto nos arts. 27, 43, e 44, da Portaria GM/MS 184/2011, vigente de 3/2/2011 a 14/5/2012; nos arts. 23, 39 e 40, da Portaria GM/MS 971/2012, vigente de 15/5/2012 a 27/1/2016; e nos arts. 21, 36 e 37, da Portaria GM/MS 111/2016, vigente a partir de 28/1/2016. Evidência: constatações 435633, 435634, 435641, 435643, 435648, 435651 e 435701 (peça 5, p. 514) ;
registro de dispensação de medicamentos em nome de pessoas falecidas, contrariando o disposto nos arts. 25 e 27, da Portaria GM/MS 184/2011, vigente de 3/2/2011 a 14/5/2012; nos arts. 21 e 23, da Portaria GM/MS 971/2012, vigente de 15/5/2012 a 27/1/2016; e nos arts. 20 e 21, da Portaria GM/MS 111/2016, vigente a partir de 28/1/2016. Evidência: constatação 435702 (peça 5, p. 15-16) ; e
apresentação de cupom fiscal vinculado e/ou receitas médicas com irregularidades, contrariando o disposto no art. 44, da Portaria GM/MS 184/2011, vigente de 3/2/2011 a 14/5/2012; no art. 40, da Portaria GM/MS 971/2012, vigente de 15/5/2012 a 27/1/2016; e no art. 37, da Portaria GM/MS 111/2016, vigente a partir de 28/1/2016. Evidência: constatação 435704 (peça 5, p. 14-15) .
O detalhamento do débito apurado pelo Denasus consta da peça 5, p. 18-62.
Diante das constatações, o Denasus deu oportunidade de defesa aos responsáveis, em obediência aos princípios constitucionais que asseguram o direito ao contraditório e à ampla defesa, como demonstram as notificações expedidas em 1º/7/2016, conforme discriminado no item "5", do Relatório do Tomador de Contas Especial 10/2020 (peça 34)	. Conforme cita o Relatório de Auditoria 16598, os responsáveis apresentaram justificativas, as quais lograram afastar parcialmente as irregularidades apontadas.
Superada a fase de defesa administrativa, foram emitidas notificações de cobrança pela Secretaria Executiva do FNS aos responsáveis, em ofícios emitidos em 4/5/2017 (peças 18, 20 e 24) . Constam, dos autos, os avisos que comprovam o recebimento das comunicações (peças 19, 21 e 25) .
Assim, o motivo que levou à instauração da presente Tomada de Contas Especial está materializado por prejuízo causado pelo estabelecimento comercial Drogaria Alto Paranaíba Ltda. ao Programa Farmácia Popular do Brasil, no valor histórico de R$ 164.674,04, no período de 14/3/2012 a 1/4/2016, tendo em vista irregularidades que contrariaram as normas vigentes à época, especialmente a Portaria GM/MS 184/2011, vigente de 3/2/2011 a 14/5/2012, Portaria GM/MS 971/2012, vigente de 15/5/2012 a 27/1/2016, e Portaria GM/MS 111/2016, vigente a partir de 28/1/2016, frente às constatações apontadas no Relatório de Auditoria 16598, do Denasus (peça 5) , e consolidadas na Matriz de Responsabilização acostada pelo órgão instaurador (peça 33) .
Com base no Relatório de Auditoria do Denasus, e com fundamento na IN/TCU 71/2012, alterada pela IN/TCU 76/2016 e DN/TCU 155/2016, o Fundo Nacional de Saúde autorizou a instauração de Tomada de Contas Especial (peça 1) .
O Relatório Completo do Tomador de Contas Especial 10/2020 (peça 34) registra a apuração de fatos, a quantificação do dano, bem como a identificação dos responsáveis, nos termos do art. 2º, da IN TCU 71/2012.
Registra, ainda, que foi dada oportunidade de defesa aos responsáveis, conforme as notificações relacionadas no item "5", do relatório do tomador, expedidas visando a regularização das contas e o ressarcimento do dano (peça 34) .
Por fim, o tomador de contas concluiu pela responsabilização do estabelecimento comercial Drogaria Alto Paranaíba Ltda., solidariamente com o Sr. Luiz Fernando Mendonça Lagares, com o Sr. Gaspar Moreira Lagares e com a Sra. Maria das Graças de Mendonça Lagares, quantificando-se o débito no valor de R$ 256.567,26, atualizado em 6/1/2020 (peça 34, p. 2) . A inscrição em conta de responsabilidade, no SIAFI, foi efetuada mediante a Nota de Lançamento de Sistema 2020NS000659, de 7/1/2020 (peça 35) .
Uma vez concluída a TCE, no âmbito do Fundo Nacional de Saúde, esta foi remetida à Controladoria-Geral da União, a qual emitiu o 	Relatório de Auditoria 187/2020 (peça 37) , que anuiu com as conclusões do Relatório de Auditoria 16598, do Denasus (peça 5) e do Relatório de Tomada de Contas Especial 10/2020 (peça 34) .
Diante disso, a Secretaria de Controle Interno certificou a irregularidade das contas (peça 38) , acompanhado do parecer do dirigente do órgão de controle interno (peça 39) , tendo o Ministro de Estado da Saúde registrado o conhecimento das conclusões daquele órgão de controle interno (peça 40) .
Autuada no TCU em 28/9/2020, foi realizada Instrução Preliminar com proposta de citação (peça 43) do estabelecimento comercial Drogaria Alto Paranaíba Ltda. (CNPJ 19.327.725/0001-17) , do Sr. Luiz Fernando Mendonça Lagares (CPF XXX.593.586-XX) e da Sra. Maria das Graças de Mendonça Lagares (CPF XXX.473.526-XX) , proposta essa que obteve parecer favorável da Subunidade (peça 44) e da Unidade (peça 45) .
Os responsáveis foram citados por meio dos seguintes ofícios:
	Natureza
	Comunicação
	Data de expedição
	Peça
	Destinatário
	Origem do endereço
	Data da ciência ou motivo da devolução
	Peça da ciência
	Peça da Resposta

	Citação
	Ofício 18773/2021-TCU-Seproc
	13/05/2021
	51
	Drogaria Alto Paranaiba Ltda
	Receita Federal
	19/05/2021
	52
	55

	Citação
	Ofício 18774/2021-TCU-Seproc
	13/05/2021
	50
	Luiz Fernando Mendonca Lagares
	Receita Federal
	20/05/2021
	53
	55

	Citação
	Ofício 18775/2021-TCU-Seproc
	13/05/2021
	49
	Maria das Gracas de Mendonca Lagares
	Receita Federal
	20/05/2021
	54
	55

No dia 10/6/2021, a empresa Drogaria Alto Paranaíba Ltda., o Sr. Luiz Fernando Mendonça Lagares e a Sra. Maria das Graças de Mendonça Lagares apresentaram suas alegações de defesa (peça 55) .
No dia 21/6/2021, foi juntada procuração, outorgando ao Sr. Quesio de Melo Resende, OAB/MG 159.831, poderes para representar o estabelecimento comercial Drogaria Alto Paranaíba Ltda., o Sr. Luiz Fernando Mendonça Lagares e a Sra. Maria das Graças de Mendonça Lagares (peça 53) .
ANÁLISE DOS PRESSUPOSTOS DE PROCEDIBILIDADE DA IN/TCU 71/2012
Viabilidade do Exercício do Contraditório e Ampla Defesa
Verifica-se que não há prejuízo ao contraditório e à ampla defesa, uma vez que não houve o transcurso de mais de dez anos desde o fato gerador sem que tenha havido a notificação dos responsáveis pela autoridade administrativa federal competente (art. 6º, inciso II, c/c art. 19, da IN/TCU 71/2012, modificada pela IN/TCU 76/2016) , pois os recursos transferidos e as despesas impugnadas referem-se aos exercícios de 2012 a 2016, e os responsáveis foram notificados sobre as irregularidades, pela autoridade administrativa competente, em 1º/7/2016, conforme item "5", do Relatório do Tomador de Contas Especial 10/2020 (peça 34) .
Valor de Constituição da TCE
Verifica-se, também, que o valor atualizado do débito apurado (sem juros) , em 1º/1/2017, é de R$ 203.968,38, portanto, superior ao limite mínimo de R$ 100.000,00, na forma estabelecida conforme os arts. 6º, inciso I, e 19, da IN/TCU 71/2012, modificada pela IN/TCU 76/2016.
VERIFICAÇÃO DA EXISTÊNCIA DE OUTROS DÉBITOS
Em atenção ao comando contido no item 9.4, do Acórdão 1772/2017-TCU-Plenário (Relator Ministro-Substituto Augusto Sherman) , e em atendimento ao disposto no art. 6º, § 1º, da Instrução Normativa TCU 71/2012, informa-se que não foi constatada a existência de outros débitos imputáveis aos responsáveis arrolados nestes autos em demais processos em tramitação no Tribunal.
EXAME TÉCNICO
Esgotamento da via administrativa do Ministério da Saúde para ressarcimento do dano
Preliminarmente, oportuno consignar que, nos termos do art. 23, § 1º, do Decreto 7.827/2012, que regulamenta a Lei Complementar 141/2012, e item 9.3.5.2, do Acórdão 1072/2017-TCU-Plenário (Relator Ministro Bruno Dantas) , foram esgotadas, na via administrativa de controle interno do Ministério da Saúde, as medidas para ressarcimento do dano, conforme notificações aos responsáveis, em 4/5/2017 (peças 18, 20 e 24) .
Caracterização das irregularidades geradoras do dano ao erário
Extrai-se, da situação sintetizada na seção "histórico" desta instrução, que o tomador de contas identificou, como ilícito gerador do dano, as seguintes irregularidades, o que teria ocasionado um prejuízo de R$ 164.674,04:
2.2. Irregularidade nas dispensações e/ou na documentação comprobatória de dispensações de medicamentos do Programa Farmácia Popular do Brasil, caracterizada por:
 Ocorrência 1: registro de dispensação de medicamentos sem notas fiscais que comprovem a aquisição;
Dispositivos violados: arts. 27, 43, e 44, da Portaria GM/MS 184/2011, vigente de 3/2/2011 a 14/5/2012; arts. 23, 39 e 40, da Portaria GM/MS 971/2012, vigente de 15/5/2012 a 27/1/2016; e arts. 21, 36 e 37, da Portaria GM/MS 111/2016, vigente a partir de 28/1/2016;
Responsáveis: Drogaria Alto Paranaíba Ltda., Sr. Luiz Fernando Mendonça Lagares, sócio administrador, no período de 24/11/2004 a 7/1/2015, e Sra. Maria das Graças de Mendonça Lagares, sócia administradora, no período de 7/1/2015 a 18/11/2020;
Conduta: não apresentar notas fiscais que comprovem a compra e a existência, em estoque, dos medicamentos dispensados;
Evidência: Constatações 435633, 435634, 435641, 435643, 435648, 435651 e 435701, do Relatório de Auditoria 16598, do Denasus (peça 5, p. 5-14) ;
 Ocorrência 2: registro de dispensação de medicamentos em nome de pessoas falecidas;
Dispositivos violados: arts. 25 e 27, da Portaria GM/MS 184/2011, vigente de 3/2/2011 a 14/5/2012; arts. 21 e 23, da Portaria GM/MS 971/2012, vigente de 15/5/2012 a 27/1/2016; e arts. 20 e 21, da Portaria GM/MS 111/2016, vigente a partir de 28/1/2016;
Responsáveis: Drogaria Alto Paranaíba Ltda., Sr. Luiz Fernando Mendonça Lagares, sócio administrador, no período de 24/11/2004 a 7/1/2015, e Sra. Maria das Graças de Mendonça Lagares, sócia administradora, no período de 7/1/2015 a 18/11/2020;
Conduta: realizar a dispensação de medicamentos em nome de pessoas falecidas;
Evidência: Constatação 435702, do Relatório de Auditoria 16598, do Denasus (peça 5, p. 15-16) ;
 Ocorrência 3: apresentação de cupom fiscal vinculado e/ou receitas médicas com irregularidades;
Dispositivos violados: art. 44, da Portaria GM/MS 184/2011, vigente de 3/2/2011 a 14/5/2012; art. 40, da Portaria GM/MS 971/2012, vigente de 15/5/2012 a 27/1/2016; e art. 37, da Portaria GM/MS 111/2016, vigente a partir de 28/1/2016;
Responsáveis: Drogaria Alto Paranaíba Ltda., Sr. Luiz Fernando Mendonça Lagares, sócio administrador, no período de 24/11/2004 a 7/1/2015, e Sra. Maria das Graças de Mendonça Lagares, sócia administradora, no período de 7/1/2015 a 18/11/2020;
Condutas: apresentar cupom fiscal vinculado e/ou receitas médicas com irregularidades e/ou realizar registro de dispensação de medicamentos de forma divergente ao constante desses documentos;
Evidência: Constatação 435704, do Relatório de Auditoria 16598, do Denasus (peça 5, p. 14-15) .
Ressalte-se que, na lista das ocorrências acima, o Sr. Gaspar Moreira Lagares (CPF XXX.936.326-XX) foi excluído da relação de responsáveis por não deter poderes de administração no estabelecimento comercial Drogaria Alto Paranaíba Ltda., conforme se verifica no Contrato Social e alterações (peça 14) . Quando da instrução de mérito, será proposta a sua exclusão definitiva.
Observação sobre o débito atribuído a cada ocorrência pelo Denasus
Ao realizar uma dispensação no âmbito do Programa Farmácia Popular do Brasil, o estabelecimento insere todos os dados requeridos no sistema informatizado e recebe a autorização para dispensação do medicamento, bem como o valor que será subsidiado pelo Fundo Nacional da Saúde - FNS e o valor remanescente que, se existir, deverá ser pago pelo cliente. Com a conclusão da operação, no mês seguinte, a empresa recebe automaticamente, em sua conta bancária, o valor referente à parte subsidiada pelo FNS.
Para ter direito ao reembolso, no entanto, a operação deve seguir os critérios estabelecidos na Portaria que rege o Programa, sob pena de ter que devolver os valores recebidos. Para atestar a legalidade da dispensação, é preciso que o estabelecimento guarde e apresente, quando solicitado, as notas fiscais de aquisição dos medicamentos e/ou correlatos junto aos fornecedores, os cupons fiscais de venda, os cupons vinculados assinados pelos beneficiários e as receitas médicas. A ausência ou irregularidade nesses documentos invalida a dispensação e gera a obrigação de o estabelecimento devolver os valores recebidos.
O Departamento Nacional de Auditoria do SUS - Denasus, quando realiza auditoria no estabelecimento participante do PFPB, estabelece a ordem em que os documentos serão analisados, normalmente conferindo, no que tange às dispensações realizadas, primeiro as notas fiscais de aquisição dos medicamentos junto aos fornecedores. Ao verificar, para uma dispensação, a ausência ou alguma irregularidade na nota fiscal, tal como o código de barras do medicamento adquirido ser diferente do código do dispensado, a operação é considerada irregular, e o valor recebido deverá ser devolvido ao Fundo Nacional de Saúde. Dessa forma, no relatório de auditoria, é atribuído o valor referente a essa irregularidade.
Em seguida, é verificado o cupom fiscal da venda e, novamente, caso não exista ou contenha alguma irregularidade, a dispensação é considerada irregular, e o valor recebido deve ser devolvido ao FNS. Caso essa dispensação já tenha sido considerada irregular pela ausência ou irregularidade na nota fiscal de aquisição, ela é excluída do cômputo, para não incorrer em duplicidade.
É possível observar, dessa forma, que, nos relatórios de auditoria do Denasus, a maior parte do débito é atribuído à irregularidade de "não apresentação das notas fiscais de aquisição dos medicamentos e/ou correlatos junto aos fornecedores", o que gera distorção na análise das demais irregularidades, gerando a falsa impressão de que a maior parte das irregularidades ocorridas, no âmbito do Programa Farmácia Popular do Brasil, ocorre somente em virtude da ausência de comprovação da aquisição dos medicamentos dispensados, já que o débito atribuído às demais geralmente é baixo.
Pelo acima exposto, de forma a não gerar distorções na análise, não serão atribuídos valores individuais a cada uma das ocorrências.
Responsabilização da Pessoa Física dos Sócios e Dirigentes dos Estabelecimentos Comerciais e Individualização das Condutas
Devido ao caráter convenial conferido à relação entre o poder público e o particular, no âmbito do Programa Farmácia Popular do Brasil, conforme claramente explicitado nas Portarias que o regem, a jurisprudência do TCU tem se solidificado no sentido de que sejam responsabilizados, além da pessoa jurídica, também seus administradores, pessoalmente, a comprovar a regular aplicação dos recursos públicos desse programa submetidos às suas decisões. Nesse diapasão, acerca das irregularidades constatadas na execução do PFPB, julgados recentes do TCU, a exemplo dos Acórdãos 3796/2020 - TCU - Primeira Câmara (Relator Ministro Vital do Rêgo) , 2395/2020  TCU  Primeira Câmara (Relator Ministro-Substituto Weder de Oliveira) , e 2386/2020  TCU - Primeira Câmara (Relator Ministro Augusto Sherman) , têm responsabilizado a pessoa jurídica da farmácia/drogaria credenciada em solidariedade com a pessoa física dos seus administradores, não pelo instituto da desconsideração da personalidade jurídica, mas pela obrigação de prestar contas decorrente da natureza convenial da relação jurídica estabelecida.
Sobre o assunto, é claro o voto condutor do Acórdão 5259/2018-TCU-Primeira Câmara, (Relator Ministro Vital do Rêgo) :
Com relação à matéria de fato, como bem ressaltou o MPTCU, a norma que instituiu o PFPB (art. 2º, inciso II, da Portaria 184/2011, sucedido pelo art. 2º, inciso II, Portaria 111/2016) atribuiu ao programa, expressamente, a natureza de convênio, por meio do qual é outorgado ao particular (farmácia ou drogaria integrante da rede privada) a gestão de recursos públicos. Assim, ao assumir voluntariamente o múnus público de gestão de recursos do PFPB, o particular se submete à obrigação de prestar contas, conforme disposto no artigo 70, parágrafo único, da Constituição, e, eventual responsabilização em caso mau uso dos recursos geridos, consoante dispõe o artigo 71, inciso II, da CF/1988.
Nesse contexto, compartilho o entendimento do MPTCU, no sentido de que, ao se considerar a gestão de recursos públicos no âmbito de uma pessoa jurídica de direito privado, as decisões das pessoas naturais administradoras dessa pessoa jurídica determinam a destinação a ser dada àqueles recursos públicos. Isso faz com que, além da pessoa jurídica, também seus administradores sejam obrigados, pessoalmente, a comprovar a regular aplicação dos recursos públicos submetidos às suas decisões, a exemplo do que deliberou esta Corte no Acórdão 8969/2016-TCU-Segunda Câmara (Relator Ministro Raimundo Carreiro) .
Dessa forma, nos casos em que o estabelecimento comercial farmacêutico é uma sociedade limitada (Ltda.) , devem ser chamados, aos autos, a pessoa jurídica, em solidariedade com as pessoas físicas dos sócios administradores, com suas responsabilidades restritas aos períodos de administração. Da mesma forma ocorre nos casos em que o estabelecimento comercial farmacêutico é uma empresa individual de responsabilidade limitada (Eireli) , nos quais devem ser chamados, aos autos, a pessoa jurídica, em solidariedade com a pessoa física do dirigente.
O caso concreto tratado nesta TCE envolve o estabelecimento comercial Drogaria Alto Paranaíba Ltda. (CNPJ 19.327.725/0001-17) , constituído sob a natureza jurídica de sociedade limitada, devendo assim serem responsabilizados também os seus sócios administradores constantes do quadro societário à época das ocorrências, conforme se verifica no Contrato Social e alterações (peça 14) , a saber:
Sr. Luiz Fernando Mendonça Lagares (CPF XXX.593.586-XX) , sócio administrador, no período de 24/11/2004 a 7/1/2015; e
Sra. Maria das Graças de Mendonça Lagares (CPF XXX.473.526-XX) , sócia administradora, no período de 7/1/2015 a 18/11/2020.
Embora o instaurador da TCE tenha responsabilizado também o Sr. Gaspar Moreira Lagares (CPF XXX.936.326-XX) , ele não foi citado e, quando da instrução de mérito, será proposta sua exclusão definitiva da relação de responsáveis, haja vista não deter poderes de administração.
Considerando os ilícitos acima identificados, a imputação de responsabilidade atende aos pressupostos estabelecidos na jurisprudência desta Corte de Contas. Com efeito, há elementos para individualizar as condutas, o nexo de causalidade entre estas e as irregularidades geradoras do dano, e está caracterizada a atuação, no mínimo culposa, dos responsáveis, conforme resumido na matriz de responsabilização anexa a esta instrução, e demonstrado na descrição das ocorrências listadas no tópico retro "Caracterização das irregularidades geradoras do dano ao erário".
Encontram-se, dessa forma, elementos probatórios nos autos que autorizam a responsabilização do estabelecimento comercial Drogaria Alto Paranaíba Ltda., do Sr. Luiz Fernando Mendonça Lagares, na condição de sócio administrador, e da Sra. Maria das Graças de Mendonça Lagares, na condição de sócia administradora.
Na seara do Direito Financeiro, é cediço que cabe ao responsável demonstrar, por meio da documentação exigida nos normativos do PFPB, a boa e regular aplicação dos recursos públicos federais geridos no âmbito do referido programa, ainda que tais recursos financeiros lhes tenham sido repassados posteriormente à dispensação dos medicamentos, pois fora feito com base nas informações prestadas pelo estabelecimento comercial farmacêutico à luz das exigências previamente estabelecidas e aceitas pelo ente privado.
Cabia às pessoas aqui responsabilizadas comprovar, por meio de documentos hábeis (notas fiscais de entrada, receitas médicas, cupons vinculados, cupons fiscais, etc) , que as dispensações de medicamentos respeitaram os normativos do programa.
Citações
Em cumprimento ao Despacho do Secretário da Secex-TCE (peça 45) , foi promovida a citação dos responsáveis, por meio dos seguintes ofícios:
	Natureza
	Comunicação
	Data de expedição
	Peça
	Destinatário
	Origem do endereço
	Data da ciência ou motivo da devolução
	Peça da ciência
	Peça da Resposta

	Citação
	Ofício 18773/2021-TCU-Seproc
	13/05/2021
	51
	Drogaria Alto Paranaiba Ltda
	Receita Federal
	19/05/2021
	52
	55

	Citação
	Ofício 18774/2021-TCU-Seproc
	13/05/2021
	50
	Luiz Fernando Mendonca Lagares
	Receita Federal
	20/05/2021
	53
	55

	Citação
	Ofício 18775/2021-TCU-Seproc
	13/05/2021
	49
	Maria das Gracas de Mendonca Lagares
	Receita Federal
	20/05/2021
	54
	55

Alegações de defesa
No documento constante da peça 55, os responsáveis apresentaram as seguintes alegações/informações:
Primeira alegação
Com relação à ocorrência de "registro de dispensação de medicamentos sem notas fiscais que comprovem a aquisição", alegam que algumas notas fiscais continham medicamentos com códigos de barras diferentes dos dispensados, em virtude de serem de laboratórios diferentes. Alegam que não sabiam que não poderia ser comprado e dispensado medicamento similar, haja vista que os medicamentos similares dispensados tinham o mesmo princípio ativo dos medicamentos genéricos previstos.
Alegam que não teria havido nem a compra nem a venda de nenhum medicamento sem a devida emissão da nota fiscal correspondente, de modo que o estabelecimento não praticaria, em hipótese alguma, a compra ou a venda de medicamentos sem nota fiscal, sendo que o que ocorria, em alguns casos, era apenas a divergência de dados em algumas notas fiscais, com medicamentos de laboratórios diferentes, com código de barras diferentes, porém de mesmo valor e com os mesmos princípios ativos daqueles medicamentos previstos no Programa Farmácia Popular.
Alegam que não teria havido nenhum prejuízo financeiro ao Governo Federal, nem ao Ministério da Saúde, nem ao Programa Farmácia Popular, da mesma forma 	que não teria havido a obtenção de nenhuma vantagem financeira por parte do estabelecimento farmacêutico.
Análise
A irregularidade consubstanciada no "registro de dispensação de medicamentos sem a comprovação da aquisição por meio de notas fiscais" ocorre em virtude de as farmácias/drogarias solicitarem autorização para dispensar um medicamento com um determinado código EAN (código de barras) e não comprovarem posteriormente que esse medicamento de fato existia em estoque ou que tenha sido adquirido, apresentando nota fiscal de aquisição de um medicamento com código EAN diverso.
Para atestar a veracidade e legalidade das dispensações realizadas, é obrigatório armazenar e manter, por um prazo de 5 (cinco anos) , as notas fiscais de aquisição dos medicamentos e/ou correlatos do Programa junto aos fornecedores, os cupons fiscais de venda, os cupons vinculados assinados pelos clientes e as respectivas receitas médicas. A ausência de qualquer um desses documentos torna impossível atestar a legalidade da dispensação. Tal obrigação decorre do art. 26, da Portaria GM/MS 184/2011, e art. 22, da Portaria GM/MS 971/2012.
Conforme art. 21, da Portaria GM/MS 184/2011 e art. 17, da Portaria GM/MS 971/2012, a autorização de dispensação de medicamentos e correlatos será processada por meio eletrônico, em tempo real, com base no código de barras (EAN) disposto na embalagem do medicamento e/ou correlato. Dessa forma, não se pode dispensar medicamento com código de barras diferente do qual recebeu autorização para dispensar.
Pelo que se verifica, os defendentes apresentaram nota fiscal de aquisição de medicamentos com código EAN diferente do qual solicitaram autorização para dispensar, em violação ao art. 21, da Portaria GM/MS 184/2011 e art. 17, da Portaria GM/MS 971/2012.
Cumpre salientar que não é vedada a intercambialidade entre medicamentos genéricos e similares com o de referência. O que não pode ocorrer é a solicitação para dispensar o medicamento de referência e entregar ao cliente o similar, com código de barras diferente. Caso se deseje dispensar medicamento similar, é necessário solicitar a autorização de dispensação do medicamento similar, e não o de referência ou do genérico.
Dessa forma, não assiste razão aos defendentes, haja vista ser necessário, para atestar a legalidade da dispensação, que o código de barras informado no sistema autorizador de vendas seja igual ao código de barras da embalagem do medicamento e/ou correlato dispensado ao beneficiário.
Segunda alegação
Com relação à ocorrência de "apresentação de cupom fiscal vinculado e/ou receitas médicas com irregularidades", alegam que a farmácia não faz venda de medicamentos sem a documentação obrigatória, tratando-se, no presente caso, apenas de extravio ou de erros administrativos ou burocráticos, totalmente desprovidos de dolo ou má-fé, e não da venda irregular de tais medicamentos.
Alegam também que não foi possível corrigir os erros apresentados nos documentos, haja vista se tratar de vendas anteriores à auditoria, sendo que também não seria correto, da parte do estabelecimento, fazer quaisquer alterações em tais documentos com data retroativa, de modo que, infelizmente, tais apontamentos não seriam mais passivos de correção, se tratando, novamente, apenas de erros administrativos ou burocráticos, totalmente desprovidos de dolo ou má-fé.
Análise
Para atestar a veracidade e legalidade das dispensações realizadas, é obrigatório armazenar e manter, por um prazo de 5 (cinco anos) , as notas fiscais de aquisição dos medicamentos e/ou correlatos do Programa junto aos fornecedores, os cupons fiscais de venda, os cupons vinculados assinados pelos clientes e as respectivas receitas médicas. A ausência de qualquer um desses documentos, ou a apresentação com irregularidades, torna impossível atestar a legalidade da dispensação. Tal obrigação decorre do art. 26, da Portaria GM/MS 184/2011, e art. 22, da Portaria GM/MS 971/2012.
Ainda, conforme o art. 44, da Portaria GM/MS 184/2011:
Art. 44. O descumprimento de qualquer das regras dispostas nesta Portaria e seus Anexos pelas farmácias e drogarias caracteriza prática de irregularidade no âmbito do PFPB, sendo consideradas situações irregulares, dentre outras:
I - comercializar e dispensar medicamentos e/ou correlatos fora da estrita observância das regras de execução do PFPB, dispostas nesta Portaria;
II - deixar de exigir a prescrição, laudo ou atestado médico, a apresentação do CPF e a assinatura do titular do CPF no cupom vinculado;
 (...) 
XIV - rasurar quaisquer documentos necessários para a validação da venda dos itens constantes do elenco do programa;
 (...) 
XV - receber a prescrição, laudo ou atestado médico com data posterior a autorização consolidada;
XVI - lançar no sistema de vendas do programa, informações divergentes das constantes na prescrição, laudo ou atestado médico e no documento do paciente;
Não assiste, portanto, razão aos defendentes, já que a não apresentação da documentação obrigatória ou sua apresentação com irregularidades torna impossível atestar a legalidade das dispensações realizadas, devendo os valores recebidos serem devolvidos aos cofres do FNS.
Terceira alegação
Com relação à ocorrência de "registro de dispensação de medicamentos em nome de pessoas falecidas", alegam que o cliente José Antônio Rodrigues possui homônimo já falecido, mas que as vendas teriam sido realizadas ao cliente que está vivo, conforme se comprovaria pela juntada das cópias dos cupons fiscais e das receitas médicas.
Com relação à venda efetuada para o cliente Nestor Silva de Deus, alegam que ele também estaria vivo, conforme se comprovaria pela juntada da Certidão de Casamento atualizada, na qual não se constaria a averbação ou a anotação do óbito.
Com relação a outras vendas realizadas a pessoas falecidas, os defendentes alegam que, o que teria ocorrido seriam vendas mediante procuração. Nestes casos, poderia acontecer de o procurador apresentar o instrumento de procuração e realizar uma compra em nome de uma pessoa já falecida, sendo que o estabelecimento não teria como saber que o cliente representado já estava falecido, motivo pelo qual o estabelecimento poderia incorrer em erro, porém de forma totalmente desprovida de dolo ou má-fé.
Análise
Os defendentes alegam que os clientes José Antônio Rodrigues e Nestor Silva de Deus estariam vivos, e que teriam juntado aos autos prova disso. Não foi possível, no entanto, localizar tal documentação.
Com relação às vendas realizadas a pessoas falecidas por meio de procuração, de acordo com o art. 32, da Portaria GM/MS 184/2011 e o art. 28, da Portaria GM/MS 971/2012, fica dispensada a obrigatoriedade da presença física do paciente, titular da prescrição, laudo ou atestado médico, quando se tratar de incapaz e pessoas com mais de 60 anos.
Ainda segundo o art. 28, a dispensação dos medicamentos e/ou correlatos, nesses casos, somente será realizada mediante apresentação dos seguintes documentos: I - do paciente, titular da receita, de documento oficial com foto, o qual conste o seu número de CPF, salvo menor de idade que permite a apresentação da certidão de nascimento; e II - do representante legal, o qual assumirá, juntamente com o estabelecimento, as responsabilidades pela efetivação da transação: CPF e RG.
Por fim, conforme o §2º do art. 28, as farmácias e drogarias deverão providenciar 2 (duas) cópias da documentação prevista neste artigo no ato da compra, arquivando-as uma em meio físico, e outra em meio magnético e/ou arquivo digitalizado no próprio estabelecimento, e mantê-las por 5  (cinco) anos para apresentação sempre que for solicitada.
Em que pese alegar que a dispensação de medicamentos e/ou correlatos em nome de pessoas falecidas se deu por meio de procuração, o responsável não trouxe aos autos a documentação prevista no art. 28, a qual comprovaria que tais dispensações teriam sido, de fato, realizadas por meio de procuração, o que possibilitaria identificar o responsável pela fraude.
Não assiste, portanto, razão aos defendentes, já que não trouxeram, aos autos, documentação comprobatória capaz de ilidir sua responsabilidade.
Quarta alegação
Alegam que, conforme seria da natureza de toda e qualquer conduta ilegal, mesmo na esfera cível, como seria o caso, para que possa o agente que praticou o ato ser condenado, seria necessário o dolo (má-fé) , ou seja, a intenção de se cometer a ilegalidade, ou pelo menos a culpa, a qual se configuraria pela negligência, imperícia ou imprudência do agente, o que não teria ocorrido nos fatos versados na presente Tomada de Contas Especial.
Alegam que, conforme já ressaltado, no caso em tela, não teria havido a prática de nenhuma ação ou omissão violadora de dever de honestidade, legalidade ou lealdade para com a administração pública, tratando-se apenas de erros de ordem administrativa ou burocrática.
Análise
No âmbito do PFPB, programa instituído mediante o Decreto 5.090, de 20/5/2004, para regulamentar a Lei 10.858, de 13/4//2004, a relação que se estabelece entre o Poder Público e o particular (farmácia ou drogaria integrante da rede privada) tem natureza de convênio, por meio do qual é outorgado ao particular a gestão de recursos públicos. 
Essa relação de convênio entre o Poder Público e o particular foi expressamente prevista nas normas editadas pelo MS para regulamentar o programa (art. 2º, inciso II, da Portaria GM/MS 184, de 3/2/2011, e art. 2º, inciso II, da Portaria GM/MS 111, de 28/1/2016, que sucedeu a Portaria 184/2011) . 
Assim, ao assumir voluntariamente o múnus público de gestão de recursos do PFPB, o particular se submete à obrigação de prestar contas, conforme disposto no artigo 70, parágrafo único, da Constituição, e, eventual responsabilização em caso mau uso dos recursos geridos, consoante dispõe o artigo 71, inciso II, da CF/1988.
Dessa forma, ao contrário do alegado, o presente processo se encontra na esfera administrativa, e não cível, haja vista se tratar de recursos públicos. 
Com relação à alegação de que para o agente que praticou o ato ser condenado, seria necessário o dolo (má-fé) , o que alegam não ter ocorrido, no âmbito do TCU é considerado de boa-fé o responsável que, embora tenha concorrido para o dano ao erário ou outra irregularidade, seguiu as normas pertinentes, os preceitos e os princípios do direito. A análise, portanto, é feita sob o ponto de vista objetivo, sem que seja necessária a comprovação de má-fé (dolo) , mas apenas da ausência de boa-fé objetiva (Acórdão 7936/2018-TCU-Segunda Câmara, Relator Ministro-Substituto Augusto Sherman) .
Dessa forma, não assiste razão aos responsáveis, já que não é possível atestar a sua boa-fé, visto que o dano decorreu justamente do descumprimento das normas e princípios do Programa Farmácia Popular do Brasil  PFPB. É possível afirmar que os responsáveis tinham consciência da ilicitude dos atos, haja vista terem assinado termo de adesão no qual requereram a habilitação nas condições estabelecidas pela Portaria que rege o Programa, da qual declararam expressamente estarem cientes de todo o conteúdo e exigências, as quais aceitaram e se comprometeram a cumprir.
Culpabilidade
No âmbito do TCU, é considerado de boa-fé o responsável que, embora tenha concorrido para o dano ao erário ou outra irregularidade, seguiu as normas pertinentes, os preceitos e os princípios do direito. A análise, portanto, é feita sob o ponto de vista objetivo, sem que seja necessária a comprovação de má-fé (dolo) , mas apenas da ausência de boa-fé objetiva (Acórdão 7936/2018-TCU-Segunda Câmara, Relator Ministro-Substituto Augusto Sherman) .
Dessa forma, não é possível atestar a boa-fé dos responsáveis, já que o dano decorreu justamente do descumprimento das normas e princípios do Programa Farmácia Popular do Brasil  PFPB. É possível afirmar que os responsáveis tinham consciência da ilicitude dos atos, haja vista terem assinado termo de adesão no qual requereram a habilitação nas condições estabelecidas pela Portaria que rege o Programa, da qual declararam expressamente estarem cientes de todo o conteúdo e exigências, as quais aceitaram e se comprometeram a cumprir.
Verificação do Prazo de Prescrição da Pretensão Punitiva
Observa-se não ter ocorrido a prescrição da pretensão punitiva por parte do TCU, que, nos termos do entendimento firmado no Acórdão 1441/2016 - TCU - Plenário (Relator Ministro Benjamin Zymler) , subordina-se ao prazo geral de prescrição indicado no art. 205, do Código Civil, qual seja, dez anos, contados a partir da data de ocorrência da irregularidade sancionada, nos termos do art. 189, do Código Civil. As irregularidades discutidas nesta TCE ocorreram nos exercícios de 2012 a 2016, bem como houve interrupção do prazo prescricional, em 20/4/2021, em função do ato que determinou as citações (peça 45) , portanto, há menos de 10 anos, não restando caracterizada a prescrição da pretensão punitiva.
CONCLUSÃO
Em face da análise promovida na seção "Exame Técnico", propõe-se rejeitar as alegações de defesa apresentadas pelo estabelecimento comercial Drogaria Alto Paranaíba Ltda. (CNPJ 19.327.725/0001-17) , pelo Sr. Luiz Fernando Mendonça Lagares (CPF XXX.593.586-XX) e pela Sra. Maria das Graças de Mendonça Lagares (CPF XXX.473.526-XX) , uma vez que não foram suficientes para sanear as irregularidades a eles atribuídas.
Propõe-se excluir da relação de responsáveis o Sr. Gaspar Moreira Lagares (CPF XXX.936.326-XX) , por não deter poderes de administração no estabelecimento comercial Drogaria Alto Paranaíba Ltda. (CNPJ 19.327.725/0001-17) , no período das ocorrências.
Por fim, inexistindo nos autos elementos que demonstrem a boa-fé dos responsáveis ou a ocorrência de outros excludentes de culpabilidade, conforme exposto na seção "Culpabilidade", devem suas contas ser, desde logo, julgadas irregulares, nos termos do art. 202, § 6º, do Regimento Interno/TCU, procedendo-se à sua condenação em débito e à aplicação da multa prevista no art. 57, da Lei 8.443/1992.
PROPOSTA DE ENCAMINHAMENTO
Diante do exposto, submetem-se os autos à consideração superior, propondo:
excluir da relação de responsáveis o Sr. Gaspar Moreira Lagares (CPF 151.936.32653) , por não deter poderes de administração no estabelecimento comercial Drogaria Alto Paranaíba Ltda. (CNPJ 19.327.725/0001-17) à época das ocorrências;
rejeitar as alegações de defesa apresentadas pelo estabelecimento comercial Drogaria Alto Paranaíba Ltda. (CNPJ 19.327.725/0001-17) , pelo Sr. Luiz Fernando Mendonça Lagares (CPF XXX.593.586-XX) e pela Sra. Maria das Graças de Mendonça Lagares (CPF XXX.473.526-XX) ;
com fundamento nos arts. 1º, inciso I, 16, inciso III, alíneas "b" e "c", da Lei 8.443/1992, c/c os arts. 19 e 23, inciso III, da mesma Lei, e com arts. 1º, inciso I, 209, incisos II e III, 210 e 214, inciso III, do Regimento Interno, que sejam julgadas irregulares as contas do estabelecimento comercial Drogaria Alto Paranaíba Ltda. (CNPJ 19.327.725/0001-17) , do Sr. Luiz Fernando Mendonça Lagares (CPF XXX.593.586-XX) e da Sra. Maria das Graças de Mendonça Lagares (CPF XXX.473.526-XX) , e condená-los, solidariamente, ao pagamento das quantias a seguir especificadas, com a fixação do prazo de quinze dias, a contar das notificações, para comprovarem, perante o Tribunal (art. 214, inciso III, alínea "a", do Regimento Interno) , o recolhimento das dívidas aos cofres do Fundo Nacional de Saúde, atualizadas monetariamente e acrescidas dos juros de mora, calculados a partir das datas discriminadas, até a data dos recolhimentos, na forma prevista na legislação em vigor, abatendo-se, na oportunidade, os valores já ressarcidos:
Solidariedade: Drogaria Alto Paranaíba Ltda. e Luiz Fernando Mendonça Lagares
	DATA DA OCORRÊNCIA
	VALOR ORIGINAL
 (R$) 
	D/C

	14/03/2012
	16,80
	D

	14/03/2012
	26,73
	D

	14/03/2012
	6.712,78
	D

	27/03/2012
	5.496,74
	D

	27/03/2012
	19,20
	D

	27/03/2012
	16,80
	D

	27/04/2012
	31,53
	D

	27/04/2012
	16,80
	D

	27/04/2012
	2.718,42
	D

	12/06/2012
	1.704,30
	D

	12/06/2012
	23,40
	D

	12/06/2012
	26,40
	D

	12/06/2012
	16,80
	D

	14/06/2012
	53,46
	D

	14/06/2012
	587,88
	D

	27/07/2012
	3.694,20
	D

	27/07/2012
	152,85
	D

	27/07/2012
	80,19
	D

	27/07/2012
	715,68
	D

	27/07/2012
	16,80
	D

	23/08/2012
	613,44
	D

	23/08/2012
	61,20
	D

	23/08/2012
	3.139,50
	D

	23/08/2012
	26,73
	D

	10/09/2012
	53,46
	D

	10/09/2012
	4,80
	D

	10/09/2012
	511,20
	D

	10/09/2012
	3.291,60
	D

	08/10/2012
	34,80
	D

	08/10/2012
	2.457,00
	D

	08/10/2012
	557,21
	D

	08/10/2012
	26,73
	D

	08/10/2012
	4,80
	D

	08/11/2012
	500,98
	D

	08/11/2012
	38,40
	D

	08/11/2012
	53,46
	D

	08/11/2012
	1.111,50
	D

	18/12/2012
	80,19
	D

	18/12/2012
	647,40
	D

	18/12/2012
	11,70
	D

	18/12/2012
	171,45
	D

	18/12/2012
	475,42
	D

	30/12/2012
	26,73
	D

	30/12/2012
	511,20
	D

	30/12/2012
	85,80
	D

	19/02/2013
	582,77
	D

	07/03/2013
	1.972,20
	D

	14/03/2013
	613,44
	D

	14/03/2013
	4.246,35
	D

	08/04/2013
	4.471,15
	D

	16/04/2013
	572,54
	D

	31/05/2013
	2.780,25
	D

	31/05/2013
	485,64
	D

	04/06/2013
	3.613,35
	D

	04/06/2013
	685,01
	D

	01/07/2013
	357,84
	D

	01/07/2013
	26,73
	D

	02/07/2013
	1.489,50
	D

	29/07/2013
	511,20
	D

	29/07/2013
	1.818,90
	D

	29/07/2013
	148,05
	D

	29/07/2013
	26,73
	D

	30/08/2013
	2.489,70
	D

	30/08/2013
	546,98
	D

	30/08/2013
	26,73
	D

	01/10/2013
	2.773,05
	D

	02/10/2013
	26,73
	D

	02/10/2013
	419,18
	D

	12/11/2013
	577,66
	D

	12/11/2013
	26,73
	D

	12/11/2013
	3.063,90
	D

	06/12/2013
	121,50
	D

	06/12/2013
	26,73
	D

	06/12/2013
	4.026,60
	D

	06/12/2013
	424,30
	D

	30/12/2013
	454,97
	D

	30/12/2013
	2.426,70
	D

	07/02/2014
	2.011,35
	D

	28/02/2014
	13,77
	D

	28/02/2014
	511,20
	D

	28/02/2014
	2.256,30
	D

	28/02/2014
	485,64
	D

	16/04/2014
	1.911,36
	D

	16/04/2014
	26,73
	D

	16/04/2014
	587,88
	D

	12/05/2014
	434,52
	D

	12/05/2014
	26,73
	D

	12/05/2014
	5.529,00
	D

	30/05/2014
	30,00
	D

	30/05/2014
	357,84
	D

	30/05/2014
	7.917,45
	D

	30/05/2014
	26,73
	D

	07/07/2014
	4.291,95
	D

	08/07/2014
	460,08
	D

	08/07/2014
	26,73
	D

	31/07/2014
	2.872,95
	D

	01/08/2014
	26,73
	D

	01/08/2014
	554,17
	D

	01/09/2014
	109,65
	D

	01/09/2014
	3.906,45
	D

	09/09/2014
	342,50
	D

	09/09/2014
	26,73
	D

	01/10/2014
	2.881,65
	D

	02/10/2014
	357,84
	D

	02/10/2014
	26,73
	D

	03/11/2014
	408,96
	D

	03/11/2014
	26,73
	D

	03/11/2014
	3.588,30
	D

	28/11/2014
	13,77
	D

	28/11/2014
	332,28
	D

	01/12/2014
	3.941,55
	D

Solidariedade: Drogaria Alto Paranaíba Ltda. e Maria das Graças de Mendonça Lagares
	DATA DA OCORRÊNCIA
	VALOR ORIGINAL
 (R$) 
	D/C

	14/01/2015
	1.654,80
	D

	14/01/2015
	318,92
	D

	09/02/2015
	2.219,85
	D

	09/02/2015
	121,50
	D

	10/02/2015
	959,76
	D

	10/02/2015
	26,73
	D

	03/03/2015
	2.184,90
	D

	03/03/2015
	383,40
	D

	03/03/2015
	26,73
	D

	03/03/2015
	84,15
	D

	03/03/2015
	5,70
	D

	02/04/2015
	2.738,70
	D

	02/04/2015
	26,73
	D

	02/04/2015
	26,73
	D

	02/04/2015
	84,15
	D

	02/04/2015
	13,77
	D

	02/04/2015
	408,96
	D

	05/05/2015
	1.603,80
	D

	05/05/2015
	26,73
	D

	05/05/2015
	79,35
	D

	05/05/2015
	357,84
	D

	12/06/2015
	71,55
	D

	12/06/2015
	1.686,30
	D

	12/06/2015
	101,10
	D

	15/06/2015
	465,19
	D

	15/06/2015
	26,73
	D

	15/06/2015
	13,77
	D

	03/07/2015
	2.316,00
	D

	06/07/2015
	511,20
	D

	05/08/2015
	2.779,80
	D

	06/08/2015
	511,20
	D

	31/08/2015
	1.405,80
	D

	31/08/2015
	13,77
	D

	31/08/2015
	301,61
	D

	14/10/2015
	1.120,35
	D

	14/10/2015
	332,28
	D

	30/10/2015
	101,10
	D

	30/10/2015
	811,20
	D

	30/10/2015
	526,54
	D

	30/10/2015
	40,50
	D

	18/12/2015
	1.117,65
	D

	18/12/2015
	495,86
	D

	18/12/2015
	148,05
	D

	18/12/2015
	26,73
	D

	21/01/2016
	4.098,30
	D

	21/01/2016
	444,75
	D

	17/02/2016
	1.193,40
	D

	17/02/2016
	408,96
	D

	07/03/2016
	2.656,95
	D

	09/03/2016
	281,16
	D

	01/04/2016
	560,45
	D

	01/04/2016
	1.868,85
	D

aplicar ao estabelecimento comercial Drogaria Alto Paranaíba Ltda. (CNPJ 19.327.725/0001-17) , ao Sr. Luiz Fernando Mendonça Lagares (CPF XXX.593.586-XX) e à Sra. Maria das Graças de Mendonça Lagares (CPF XXX.473.526-XX) , individualmente, a multa prevista no art. 57, da Lei 8.443/1992, c/c o art. 267, do Regimento Interno, com a fixação do prazo de quinze dias, a contar das notificações, para comprovarem, perante o Tribunal (art. 214, inciso III, alínea "a", do Regimento Interno) , o recolhimento das dívidas aos cofres do Tesouro Nacional, atualizadas monetariamente desde a data do Acórdão até a dos efetivos recolhimentos, se forem pagas após o vencimento, na forma da legislação em vigor;
autorizar, desde logo, nos termos do art. 28, inciso II, da Lei 8.443/1992, a cobrança judicial das dívidas, caso não atendidas as notificações;
autorizar, desde logo, e com fundamento no art. 26, da Lei 8.443/1992, c/c o art. 217, do Regimento Interno do TCU, caso seja do interesse dos responsáveis, o parcelamento das dívidas em até 36 parcelas, devendo incidir, sobre cada uma, os encargos legais devidos, sem prejuízo de alertá-los de que, caso optem por essa forma de pagamento, a falta de comprovação do recolhimento de qualquer parcela implicará o vencimento antecipado do saldo devedor, nos termos do art. 26, parágrafo único, e 59, da Lei 8.443/1992, c/c o art. 217, § 2º, do Regimento Interno do TCU;
enviar cópia do Acórdão que vier a ser prolatado à Procuradoria da República no Estado de Minas Gerais, nos termos do § 3º do art. 16 da Lei 8.443/1992, c/c o § 7º do art. 209 do Regimento Interno do TCU, para adoção das medidas cabíveis, ao Fundo Nacional de Saúde e aos responsáveis, para ciência, e informar-lhes que a deliberação, acompanhada do Relatório e do Voto que a fundamenta, está disponível para a consulta no endereço www.tcu.gov.br/acordaos, além de esclarecer que, caso requerido, o TCU poderá fornecer, sem custos, as correspondentes cópias, de forma impressa; e
 informar à Procuradoria da República no Estado de Minas Gerais que, nos termos do parágrafo único do art. 62 da Resolução TCU 259/2014, os procuradores e membros do Ministério Público credenciados nesta Corte podem acessar os presentes autos de forma eletrônica e automática, ressalvados apenas os casos de eventuais peças classificadas como sigilosas, as quais requerem solicitação formal.
	É o relatório.

Quesio de Melo Resende (OAB/MG 159.831).

Procuradora-Geral Cristina Machado da Costa e Silva.

TOMADA DE CONTAS ESPECIAL. PROGRAMA FARMÁCIA POPULAR. IRREGULARIDADES NA APLICAÇÃO DOS RECURSOS DO PROGRAMA. RESPONSABILIZAÇÃO DA EMPRESA E DE SEUS DIRIGENTES. IRREGULARIDADE DAS CONTAS DOS RESPONSÁVEIS, COM CONDENAÇÃO EM DÉBITO E APLICAÇÃO DE MULTA.

TOMADA DE CONTAS ESPECIAL (TCE)

Secretaria de Controle Externo de Tomada de Contas Especial (SecexTCE).

A presente tomada de contas especial (TCE) foi originalmente instaurada em desfavor do estabelecimento comercial Drogaria Alto Paranaíba Ltda., solidariamente com o Sr. Luiz Fernando Mendonça Lagares, o Sr. Gaspar Moreira Lagares e a Sra. Maria das Graças de Mendonça Lagares, na qualidade de administradores da empresa, em razão da aplicação irregular dos recursos do Sistema Único de Saúde (SUS) no âmbito do Programa Farmácia Popular do Brasil - Aqui Tem Farmácia Popular (PFPB) , no período de 14/3/2012 a 1º/4/2016.
As irregularidades na execução do programa, pelo referido estabelecimento comercial, foram constatadas em auditoria do Denasus, que apontou prejuízo no valor histórico de R$ 164.674,04, em razão dos seguintes fatos: (i) registro de dispensação de medicamentos sem notas fiscais que comprovem a aquisição; (ii) registro de dispensação de medicamentos em nome de pessoas falecidas; e (iii) apresentação de cupom fiscal vinculado e/ou receitas médicas com irregularidades.
No âmbito deste Tribunal, a responsabilização recaiu sobre a pessoa jurídica e a pessoa física de seus dirigentes, haja vista a natureza jurídica da empresa e o caráter convenial conferido à relação entre o poder público e o particular, no bojo do programa em exame, conforme jurisprudência pacífica deste Tribunal (Acórdão 3796/2020-TCU-Primeira Câmara, 2.395/2020TCU1ª Câmara e 2.386/2020TCU- 1ª Câmara, dentre outros) .
A sociedade comercial teve como sócios administradores, no período que trata este processo, apenas a Sra. Maria das Graças de Mendonça Lagares e o Sr. Luiz Fernando Mendonça Lagares, motivo pelo qual foi proposta a exclusão da relação processual do Sr. Gaspar Moreira Lagares.
Instados a se pronunciar no processo (peças 49-51) , conforme avisos de recebimento acostados aos autos às peças 52-54, os responsáveis apresentaram, de forma conjunta, suas alegações de defesa (peça 55) .
A unidade técnica propôs, em uníssono, o julgamento pela irregularidade das contas dos responsáveis, suas condenações no débito apurado e a aplicação de multa fundamentada no art. 57 da Lei 8.443/1992.
Tal proposta contou com a anuência do MPTCU, neste ato representado pela Procuradora-Geral, Dra. Cristina Machado da Costa e Silva (peça 61) .
Feito esse breve histórico, passo ao exame do mérito deste processo.
Acompanho as manifestações precedentes, cujas análises adoto como minhas razões de decidir. De fato, os responsáveis deixaram de trazer aos autos os documentos que comprovam a regular aplicação dos recursos em exame, o que implica o julgamento pela irregularidade de suas contas e a condenação em débito, consoante os pareceres prévios.
A ausência de notas fiscais que comprovem a aquisição dos medicamentos dispensados diz respeito à diferença observada entre o código EAN (código de barras) dos medicamentos autorizados pelo programa para dispensação e os existentes no estoque da farmácia. No caso concreto, a nota fiscal apresentada pelos responsáveis indicou a aquisição, pelo estabelecimento, de medicamento com código EAN diverso do informado no sistema autorizador de vendas.
Tal exigência já se encontrava prevista no art. 17 da Portaria GM/MS 971/2012, vigente à época dos fatos tratados nestes autos. Segundo referido dispositivo regulamentar, a autorização de dispensação de medicamentos e correlatos seria processada por meio eletrônico, em tempo real, com base no código de barras (EAN) disposto na embalagem do medicamento e/ou correlato. 
Dessa forma, não era possível dispensar medicamento com código de barras diferente do qual recebeu autorização para fazê-lo, sob pena de dificultar a verificação da regularidade da dispensação realizada no âmbito do Programa Farmácia Popular.
Os responsáveis não trouxeram aos autos as procurações que legitimariam as dispensações realizadas em nome de pessoas posteriormente tidas por falecidas, motivo pelo qual não há como acatar suas alegações.
A afirmação de que as irregularidades identificadas nos cupons fiscais e/ou receitas médicas apontadas pela fiscalização decorreriam de erros administrativos ou burocráticos não autorizam o recebimento dos documentos falhos como prova da regularidade da aplicação dos recursos obtidos mediante o programa em análise. Não há, dessa forma, como acatar as alegações de defesa apresentadas.
A não comprovação da regular aplicação dos recursos disponibilizados impõe o ressarcimento do prejuízo apurado, independentemente da identificação de dolo na conduta do integrante do programa, que possui natureza de convênio, por meio do qual é outorgado ao particular a gestão de recursos públicos.
Não está caracterizada nos autos a prescrição da pretensão punitiva deste Tribunal, motivo pelo qual proponho também a aplicação da multa prevista no art. 57 da Lei 8.443/1992. De fato, as irregularidades discutidas nestes autos ocorreram nos exercícios de 2012 a 2016 e o ato que determinou a citação foi expedido em 20/4/2021 (peça 45) , antes, portanto, do interregno de dez anos previsto no art. 205 do Código Civil, utilizado subsidiariamente por este Tribunal, conforme Acórdão 1441/2016-TCU-Plenário.
	Diante do exposto, voto pela adoção da minuta de acórdão que ora trago ao exame deste colegiado.
TCU, Sala das Sessões, em 7 de junho de 2022.
Ministro VITAL DO RÊGO 
Relator